【裁判字號】    96,再易,16
【裁判日期】    981104
【裁判案由】    返還房屋
【裁判全文】
臺灣士林地方法院民事裁定
                                      96年度再易字第16號
再審聲請人  彭恩良（即彭根良）.
再審相對人  甲○○
代  理  人  蔡文彬律師
            林明賢律師
            陳孟秀律師
            馬恩忠律師
上列當事人間請求返還房屋等事件，再審聲請人對於中華民國96
年8 月10日本院96年度簡上字第115 號確定裁定聲請再審，本院
裁定如下：
    主      文
再審之聲請駁回。
聲請再審程序費用新臺幣壹仟元由再審聲請人負擔。
    事實及理由
一、聲請再審意旨略以：
  (一)本件未逾聲請再審之不變期間：
    1.依最高法院67年臺抗字第495 號判例、最高法院67年8 月
      29日第九次民事庭庭推總會會議(一)、最高法院78年臺抗字
      第149 號判例意旨，對於裁定提起抗告，於駁回抗告之裁
      定確定時，該裁定始告確定，對於該裁定聲請再審者，其
      聲請再審之不變期間應自駁回抗告之裁定確定時起算。但
      對於第二審判決逾越上訴期間後之上訴，第三審法院以上
      訴逾期為不合法裁定駁回者，仍應自原判決確定翌日起算
      再審不變期間。鈞院於民國96年8 月10日所為96年度簡上
      字第115 號裁定，於96年8 月22日送達再審聲請人，聲請
      人於法定期間內提起抗告，阻其確定，鈞院於96年9 月13
      日裁定駁回抗告，並於96年9 月21日送達聲請人，依上開
      判例意旨，本件聲請再審之期間，應自96年9 月21日（駁
      回抗告之裁定確定時）起算，聲請人於96年10月1 日聲請
      再審，未逾不變期間。
    2.倘鈞院認本件聲請再審之期間應自96年8 月10日起算，則
      因聲請人於96年9 月21日收受駁回抗告之裁定時，始知悉
      抗告無理由，係不可歸責於聲請人之事由而遲誤再審期間
      ，而其原因消滅在96年9 月21日，爰依民事訴訟法第164
      條規定聲請回復原狀。
  (二)本件原確定裁定有適用民事訴訟法第441 條第1 項、第444
    條第1 項及最高法院30年抗字第417 號判例顯然錯誤之再審
    事由：
    1.聲請人對與相對人間返還房屋事件之第一審判決（鈞院95
      年度士簡字第896 號判決）提起上訴，於上訴狀已表明「
      上訴人閱後認為該判決認事用法均有違誤」等語，既未表
      明對於某部分不服，依最高法院30年抗字第417 號判例意
      旨，應解為係對第一審判決全部不服。次查相對人係請求
      聲請人返還「臺北市士林區○○○路○ 段314 號4 樓房屋
      」，依事件之性質，表明不服之本旨，當然係對第一審判
      決全部不服，不可能會有一部不服者。再者，聲請人於第
      一審已答辯聲明「原告之訴駁回」，可認上訴之內容為廢
      棄原判決（對第一審判決全部不服）及駁回相對人在第一
      審之訴。依上揭判例意旨及學者通說，不得謂聲請人上訴
      之程式有欠缺，其理甚明。
    2.聲請人不知本件返還房屋事件之訴訟標的價額，不明應繳
      裁判費多少，特於上訴狀表明聲請第一審法院裁定上訴裁
      判費數額，而第一審法院裁定補繳之裁判費係依訴訟標的
      價額全部計算裁判費，聲請人如數補繳，足證聲請人對第
      一審判決全部不服，亦足證鈞院已明瞭聲請人上訴之範圍
      ，即對於第一審判決全部不服，請求廢棄，並駁回相對人
      在第一審之訴。
    3.聲請人依限補正之理由狀，屢屢提及臺北市○○○路○ 段
      314 號4 樓房屋，且謂「簡易庭鍾法官因房屋稅、地價稅
      皆記註在甲○○上卻要我彭恩良將房屋返還給甲○○，彭
      恩良我覺得天理何在？對我公平嗎？」，亦足表明係對第
      一審判決全部不服，即請求法院廢棄原判決，駁回相對人
      在第一審之訴。
  (三)本件原確定裁定有適用民事訴訟法第482 條及第483 條顯然
    錯誤之再審事由：
    1.民事訴訟法第482 條規定：「對於裁定，得為抗告。但別
      有不許抗告之規定者，不在此限。」，故原則上凡裁定均
      得對之提起抗告，例外有不得抗告者。本件駁回上訴之裁
      定究竟是否同法第483 條所定「訴訟進行中所為之裁定」
      ？所謂「訴訟進行中」，係指訴訟程序開始後終結前。所
      謂「訴訟程序」之開始與終結，以每一審級之訴訟程序為
      準。訴訟進行中所為之裁定，通常係指「指揮訴訟之裁定
      」，如指定期日及變更或延展期日之裁定、伸長縮短期間
      之裁定、關於指揮言詞辯論之各裁定及命調查證據之裁定
      。此外，如法院禁止非律師之人為訴訟代理人之裁定、核
      定訴訟標的價額之裁定、審判長命補繳裁判費及命補正書
      狀程式欠缺或其他訴訟要件欠缺之裁定等，雖非指揮訴訟
      之裁定，但不失為訴訟程序進行中所為之裁定，均在不得
      抗告之列。惟駁回上訴之裁定是否係民事訴訟法第483 條
      所謂裁定？按在訴訟程序終結後之裁定，如就更正裁判之
      聲請、確定訴訟費用額之聲請或對於支付命令之異議等所
      為之裁定，固均與所謂訴訟程序進行中所為之裁定無涉，
      即終結訴訟程序之裁定，如駁回訴或上訴之裁定、駁回支
      付命令聲請之裁定、駁回假處分聲請之裁定，及支付命令
      、假扣押、假處分裁定，亦非民事訴訟法第483 條所謂裁
      定。故而，鈞院96年8 月10日之裁定，既屬終結訴訟程序
      之裁定，當然不在民事訴訟法第484 條第1 項前段所稱「
      第二審法院所為裁定」甚明，依法自得為抗告，該裁定記
      載「本裁定不得抗告」，顯有適用上開民事訴訟法規定顯
      然錯誤之再審事由。
    2.聲請人就第一審判決提起上訴，第二審以上訴不合程式為
      由駁回上訴，由此足見，無從有第二審判決可供聲請人不
      服，則96年8 月10日駁回上訴之裁定應係第一審裁定，而
      96年9 月13日駁回抗告之裁定係原裁定法院所為，非抗告
      法院所為。故而，96年8 月10日之裁定非屬民事訴訟法第
      484 條第1 項所稱「不得上訴於第三審法院之事件，其第
      二審法院所為裁定。」，此不得不辨明。
    3.依最高法院26年鄂抗字第15號判例意旨、最高法院36年10
      月3 日決議，對於第二審法院所為判決不服，提起上訴，
      如屬民事訴訟法第466 條所定不得上訴第三審之事件，第
      二審法院所為駁回其上訴（上訴於第三審）之裁定，才包
      括在民事訴訟法第484 條第1 項所稱「第二審法院所為裁
      定」，但就該事件有民事訴訟法第466 條第1 項情形，當
      事人有爭執時，則應除外。
    4.民事訴訟法第484 條第1 項前段所稱「第二審法院所為裁
      定」，係指「訴訟進行中所為之裁定」及駁回「第三審上
      訴之裁定」而言。本件係不服第一審判決（非不服第二審
      判決）提起上訴，96年8 月10日裁定係以上訴不合法為由
      駁回上訴，故該裁定為終結訴訟程序之裁定，而駁回者乃
      第二審上訴，非第三審上訴。從而96年8 月10日裁定非民
      事訴訟法第484 條第1 項前段所稱「第二審法院所為裁定
      」甚明。
  (四)為此，爰依法聲請再審，並聲明：(1)96年8 月10日臺灣士林
    地方法院96年度簡上字第115 號裁定全部廢棄。(2)抗告及再
    審費用由相對人負擔。
二、再審相對人則答辯略以：
  (一)聲請人聲請再審已逾再審之不變期間：
    1.鈞院於96年8 月10日所為之原確定裁定（96年度簡上字第
      115 號），係依民事訴訟法第466 條第1 項規定，以其因
      上訴所得受之利益未逾新臺幣（下同）150 萬元，為不得
      上訴於第三審法院之事件，並依同法第484 條第1 項前段
      之規定，以抗告不合法駁回其抗告，則該確定裁定之再審
      不變期間起算時點，因本件為不得上訴第三審之訴訟，無
      司法院院解字第3007號解釋及最高法院67年臺抗字第495
      號判例之適用，而應自原裁定確定時起算再審之不變期間
      （臺灣高等法院95年度再易字第113 號裁定意旨參照）。
      又原確定裁定為不得抗告之裁定，則該裁定於送達前即已
      確定。準此，對該裁定聲請再審期間，應自送達於再審聲
      請人時起算，亦即依民事訴訟法第138 條第2 項規定，自
      96年8 月22日聲請人領取寄存文書時開始起算，而非於抗
      告不合法駁回之裁定確定時起算，是再審聲請人遲於96年
      10月1 日始聲請再審，顯已遲誤再審不變期間。
    2.再審聲請人遲至同年10月1 日始具狀聲請再審，主張原確
      定裁定適用法規顯有錯誤，有民事訴訟法第496 條第1 項
      第1 款再審事由，並未釋明其知悉再審理由係在原確定裁
      定確定後之證據，其不變期間即應自裁定確定時起算，聲
      請人遲於96年10月1 日始聲請再審，顯已逾30日之不變期
      間。
  (二)再審聲請人主張其所提之第二審上訴聲明應解為係對第一審
    判決全部不服，其理由略謂：上訴狀聲明之本旨，已可認定
    為表明對第一審判決全部不服；第一審法院裁定補繳之裁判
    費係依訴訟標的價額全部計算裁判費，聲請人已如數補繳；
    上訴理由屢屢提及臺北市○○○路○ 段314 號4 樓房屋云云
    。惟查，僅於上訴狀聲明不服之本旨，而未依法表明應如何
    廢棄或變更之聲明（即上訴聲明）者，仍須據其本旨及在第
    一審所為應受判決事項之聲明，已可認其上訴聲明之內容如
    何，否則仍難謂其上訴程式已無欠缺，此觀最高法院30年抗
    字第417 號判例意旨甚明。第一審法院裁定補繳之裁判費若
    何，係依訴訟標的核算之當然結果，與上訴聲明內容無關，
    以其數額推論上訴聲明範圍，顯屬無據。又上訴理由提及系
    爭標的本屬經驗及論理上之當然，聲請人僅以「屢屢提及」
    即欲逕認定上訴聲明之內容如何，亦屬無理。
  (三)本件訴訟為不得上訴於第三審法院之事件，已如前述，是原
    確定裁定為第二審之裁定，且屬不得抗告之裁定，其載明「
    本裁定不得抗告」係適用民事訴訟法第484 條第1 項所致，
    要與適用同法第482 條、第483 條無關，聲請人謬指原確定
    裁定有適用該上揭二條文之違誤，尚有誤會。退萬步言，縱
    令原確定裁定不得抗告係適用民事訴訟法第482 條、第483
    條所致，則依最高法院91年臺抗字第34號裁判意旨，當事人
    如有再審原因，亦僅得對該終局裁判再審，不得對於訴訟程
    序進行中所為之裁定聲請再審。原法院既於96年8 月10日裁
    定駁回上訴，其性質仍係訴訟程序中所為之裁定，聲請人對
    之聲請再審，自非合法。
  (四)原法院以抗告不合法予以駁回，則其不合法之抗告即無從阻
    斷原裁定之確定，故仍應以法律原定確定之日為裁定確定之
    時，並於96年8 月22日合法送達時起算再審不變期間，而非
    於抗告不合法駁回之裁定確定時起算，乃屬當然。
  (五)原確定裁定係依民事訴訟法第436 條之1 第1 項對簡易訴訟
    程序之第一審裁判提起上訴，並依同條第3 項及同法第444
    條第1 項所為之駁回上訴二審裁定，而非再審聲請人所稱之
    第一審裁定。聲請人就本件訴訟有無民事訴訟法第466 條第
    1 項之適用及得否上訴第三審自始至終未有爭執，則縱令其
    為終結第二審訴訟之裁定，仍得適用同法第484 條第1 項之
    規定。
  (六)綜上，本件再審之聲請，要非合法，且已逾再審之不變期間
    ，洵屬無據，應予駁回。
三、按聲請再審，應於30日之不變期間內聲請。前項期間，自裁
    定確定時起算，裁定於送達前確定者，自送達時起算；其再
    審之理由發生或知悉在後者，均自知悉時起算。但自裁定確
    定後已逾5 年者，不得提起。聲請再審，應以訴狀表明再審
    理由及關於再審理由並遵守不變期間之證據。民事訴訟法第
    507 條、500 條第1 項、第2 項、第501 條第1 項第4 款分
    別定有明文。又不得上訴第三審之財產權訴訟，其第二審判
    決，在宣示或送達時，即屬確定，司法院著有院字第1784號
    解釋。次按司法院院解字第3007號解釋及最高法院67年臺抗
    字第495 號判例所謂對於原判決提起再審之訴，其提起再審
    之訴之不變期間，應自駁回上訴之裁定確定時起算，係就得
    提起第三審上訴之第二審判決而言，不得上訴第三審之訴訟
    ，無上開院解字及判例之適用（臺灣高等法院95年度再易字
    第113 號裁定意旨參照）。
四、經查：本件再審聲請人與相對人間本院96年度簡上字第115
    號請求返還房屋事件，聲請人起訴之訴訟標的金額未逾150
    萬元，依民事訴訟法第466 條第1 項、第3 項及司法院91年
    1 月29日（91）院臺廳民一字第03075 號函，屬不得上訴於
    第三審法院之事件。又對於不得抗告之裁定，於宣示時確定
    ，不宣示者，於送達時確定。兩造間上開返還房屋事件，經
    第一審法院判決後，聲請人不服提起上訴，第二審法院以上
    訴不合法，於96年8 月10日裁定駁回，該裁定於96年8 月20
    日寄存於臺北市政府警察局士林分局社子派出所，有送達證
    書附卷可稽（見原審卷第29頁），聲請人於96年8 月22日領
    取上開裁定正本，亦有該分局96年10月22日北市警士分戶字
    第09632548100 號函在卷可稽（見原審卷第44頁），該裁定
    即於聲請人領取時確定。聲請人雖於96年8 月30日對該確定
    裁定提起抗告，惟因本件屬不得上訴第三審之事件，依民事
    訴訟法第484 條第1 項規定，原審法院於96年8 月10日所為
    第二審裁定屬不得抗告之裁定，故聲請人所為之抗告不合法
    ，不生阻斷該裁定確定之效力，原審法院雖於96年9 月13日
    裁定駁回其抗告，惟原確定裁定並不因而延後確定，仍於96
    年8 月22日確定，聲請人遲至96年10月1 日始以原確定裁定
    有「適用法規顯有錯誤」之事由聲請再審，顯已逾30日之不
    變期間，復未表明遵守不變期間之證據，揆諸前開說明，自
    不應准許。又民事訴訟法第164 條、第165 條所規定之聲請
    回復原狀程序，係為補救當事人或代理人因天災或其他不應
    歸責於己之事由致遲誤不變期間者而設。本件再審聲請人稱
    其就原確定裁定所為之抗告有無理由，在抗告程序中無從自
    行判斷，於96年9 月21日收受駁回抗告之裁定時始得知，係
    因不應歸責於己之事由而遲誤再審之不變期間云云。惟聲請
    人之遲誤再審期間，係因其誤對不得抗告之裁定提起抗告所
    致，核與前述之規定毫不相涉，即不發生聲請回復原狀之問
    題，併予指明。
五、至再審聲請人稱原確定裁定係終結訴訟之裁定，非民事訴訟
    法第483 條所稱之裁定，亦非同法第484 條第1 項所稱之「
    第二審法院所為裁定」，應得為抗告，原確定裁定記載「本
    裁定不得抗告」顯有錯誤云云。惟原確定裁定係再審聲請人
    對簡易訴訟程序之第一審判決提起上訴，經第二審法院依民
    事訴訟法第436 條之1 第3 項、第444 條第1 項規定，駁回
    不合法上訴之二審終局裁定，自非聲請人所稱之第一審裁定
    ，聲請人所稱顯係誤解上開法條文義。又聲請人就本件訴訟
    有無民事訴訟法第466 條第1 項之適用及得否上訴第三審自
    始至終未有爭執，原確定裁定自有同法第484 條第1 項規定
    之適用。從而，原確定裁定載明不得抗告，洵無違誤。
六、綜上，再審聲請人就本院96年8 月10日96年度簡上字第115
    號確定裁定所為再審之聲請，為不合法，應予駁回，並依職
    權確定本件聲請費用1,000 元由再審聲請人負擔。
七、據上論結，依民事訴訟法第507 條、第502 條第1 項、第95
    條、第78條、第87條第1 項，裁定如主文。
中    華    民    國    98    年    11    月    4     日
                  家事法庭    審判長法  官  俞慧君
                                    法  官  陳章榮
                                    法  官  陳文通
以上正本證明與原本無異。
本裁定不得抗告。
中    華    民    國    98    年    11    月    5     日
                                   書記官  陳玉瓊


司法院資訊處製作；財團法人民間司法改革基金會備份。
